ACORDAO-COMPLETO-2522421

ACÓRDÃO 56/2022 ATA 1/2022 - PLENÁRIO

VISTOS, relatados e discutidos estes autos em que se aprecia recurso de revisão interposto contra o Acórdão 2.002/2017, reformado em sede de recurso de reconsideração pelo Acórdão 3465/2018-TCU-Segunda Câmara,
ACORDAM os ministros do Tribunal de Contas da União, reunidos em sessão do Plenário, ante as razões expostas pelo Relator e com fundamento nos arts. 32, inciso III, e 35 da Lei 8.443/1992 c/c o art. 288 do Regimento Interno do TCU, em: 
9.1. conhecer do presente recurso de revisão e, no mérito, negar-lhe provimento, mantendo-se inalterado o acórdão recorrido; 
9.2. dar ciência desta deliberação ao recorrente e demais interessados; e
9.3. restituir o feito ao Relator a quo, para apreciação do agravo (peça 125) interposto pelo Sr. Geraldo Novais Agra Filho contra o despacho (peça 116) de indeferimento de requerimento (peça 111) de alteração do parcelamento da dívida concedido pelo Acórdão 8344/2018-TCU-Segunda Câmara.

Recurso de revisão contra acórdão que julgou irregulares as contas do recorrente, com condenação em débito e multa, em razão de omissão no dever de prestar contas dos recursos repassados ao município, por intermédio de convênio que teve por objeto a elaboração de projeto básico e a implantação de pequenos projetos de irrigação em comunidades locais.

Município de Carneiros/AL.

3. Interessados/Responsáveis/Recorrentes:
3.1. Interessado: Companhia de Desenvolvimento dos Vales do São Francisco e do Parnaíba (00.399.857/0001-26).
3.2. Responsável: Geraldo Novais Agra Filho (XXX.349.854-XX).
3.3. Recorrente: Geraldo Novais Agra Filho (XXX.349.854-XX).

13.1. Ministros presentes: Bruno Dantas (na Presidência), Walton Alencar Rodrigues, Augusto Nardes (Relator), Aroldo Cedraz, Raimundo Carreiro e Jorge Oliveira.
13.2. Ministros-Substitutos convocados: Marcos Bemquerer Costa e André Luís de Carvalho.
13.3. Ministros-Substitutos presentes: Augusto Sherman Cavalcanti e Weder de Oliveira.

ACORDAO-COMPLETO-2536345

Acórdão 1364/2022 - Plenário

AUGUSTO NARDES

Ministro José Mucio Monteiro.

Adoto como relatório, com alguns ajustes de forma, a análise empreendida pela auditora encarregada do exame do processo no âmbito da Serur (peça 174) , a qual contou com a anuência do escalão dirigente da unidade técnica (peça 175) e do Ministério Público junto a este Tribunal (peça 176) :
"INTRODUÇÃO
1.	Trata-se de recurso de revisão interposto por Geraldo Novais Agra Filho (peças 134-143) , contra o Acórdão 2002/2017-TCU-Segunda Câmara (peça 38) , relatado pelo Ministro José Mucio Monteiro, reformado pelo Acórdão 3465/2018-TCU-Segunda Câmara (peça 78) , relatado pela Ministra Ana Arraes, nos seguintes termos:
Acórdão 2002/2017-TCU-Segunda Câmara:
ACORDAM os Ministros do Tribunal de Contas da União, reunidos em Sessão da 2ª Câmara, ante as razões expostas pelo Relator e com fundamento nos arts. 1º, inciso I, 16, inciso III, alíneas 'a' e 'd', 19, 23, inciso III, 28, inciso II, e 57 da Lei nº 8.443/92, c/c o art. 214, inciso III, alínea 'a', do Regimento Interno, em:
9.1. julgar irregulares as contas de Geraldo Novais Agra Filho e condená-lo ao pagamento das quantias especificadas, fixando-lhe o prazo de 15 (quinze) dias a contar da notificação para comprovar, perante o Tribunal, o recolhimento da dívida aos cofres da Companhia de Desenvolvimento dos Vales do São Francisco e do Parnaíba (Codevasf) , atualizada monetariamente e acrescida dos juros de mora, calculados a partir das datas indicadas até a data do efetivo recolhimento:
	Data
	Valor (R$) 

	18/11/2009
	30.000,00

	19/12/2011
	470.000,00

9.2. aplicar a Geraldo Novais Agra Filho multa no valor de R$ 150.000,00 (cento e cinquenta mil reais) , com a fixação do prazo de 15 (quinze) dias, a contar da notificação, para que comprove, perante o Tribunal, o recolhimento da dívida aos cofres do Tesouro Nacional, atualizada monetariamente desde a data do presente acórdão até a do efetivo recolhimento, se for paga após o vencimento, na forma da legislação em vigor;
9.3. autorizar, desde logo, a cobrança judicial das dívidas, caso não atendida a notificação;
9.4. encaminhar cópia deste acórdão, acompanhado do relatório e voto que o fundamentam, à Procuradoria da República no Estado de Alagoas, para as medidas cabíveis.
Acórdão 3465/2018-TCU-Segunda Câmara:
ACORDAM os ministros do Tribunal de Contas da União, reunidos em sessão da 2ª Câmara, ante as razões expostas pela relatora e com fundamento nos arts. 32, I, e 33 da Lei 8.443/1992, em:
9.1. conhecer do recurso de reconsideração, dar-lhe provimento parcial para retirar, do caput do Acórdão 2002/2017-TCU-Segunda Câmara, a menção ao fundamento da condenação concernente à alínea 'a' do inciso III do art. 16 da Lei 8.443/1992 e reduzir o valor da multa aplicada no subitem 9.2 daquela deliberação para R$ 120.000,00 (cento e vinte mil reais) ; e
9.2. dar ciência desta deliberação ao recorrente e aos demais interessados.
HISTÓRICO
2.	Trata-se de tomada de contas especial instaurada pela Companhia de Desenvolvimento dos Vales do São Francisco e do Parnaíba (Codevasf) , em desfavor do ex-prefeito de Carneiros/AL, Geraldo Novais Agra Filho, em razão de omissão no dever de prestar contas dos recursos repassados ao município, por intermédio do Convênio 701134/2008, que teve por objeto a 'elaboração de projeto básico e a implantação de pequenos projetos de irrigação' em comunidades locais.
3.	O ajuste previa a destinação de R$ 980.000,00 para a execução do objeto, dos quais R$ 950.000,00 seriam repassados pelo concedente e R$ 30.000,00 corresponderiam à contrapartida. No entanto, os recursos foram repassados parcialmente. A primeira parcela, no valor de R$ 30.000,00, foi creditada em 18/11/2009, e a segunda, no valor de R$ 470.000,00, foi depositada em 19/12/2011. O convênio vigeu entre 17/12/2008 e 17/6/2013, e previa a apresentação da prestação de contas até 17/7/2013, ao final das diversas prorrogações.
4. 	A Codevasf realizou visita técnica ao empreendimento em 21/5/2013, tendo constatado não haver sido iniciada a obra em nenhuma das áreas que seriam atendidas pelo ajuste. Em consequência, determinou a rescisão unilateral do convênio. 
5. 	O mandato do ex-prefeito Geraldo Novais Agra Filho abrangeu o período de 2009 a 2012. Neste último ano, o responsável, mediante sucessivos saques em espécie, efetuou a retirada integral dos recursos repassados. Em razão desses eventos, foi instaurada tomada de contas especial.
6.	Devidamente citado, o ex-prefeito apresentou alegações de defesa. Quanto à omissão na prestação de contas, o responsável nada alegou. No que se refere à inexecução do objeto, o responsável a confirmou e afirmou ter feito as retiradas em espécie para realizar pagamentos do funcionalismo municipal, argumentando ser cabível a responsabilização do município, que teria sido o beneficiário dos recursos.
7.	Não havia, entretanto, documentos nos autos evidenciando a alegada vinculação entre os saques e os supostos pagamentos. Ao contrário, nos processos de pagamento de servidores juntados aos autos, apesar de constar uma anotação manuscrita que identifica os recursos como originários da Codevasf, não há especificação do convênio, da conta bancária, do número do empenho da despesa, dos favorecidos ou de outros elementos que pudessem indicar que os valores sacados da conta específica foram direcionados para a cobertura de salários dos servidores municipais. Assim, não foi possível estabelecer o nexo de causalidade entre os recursos recebidos e sua aplicação. 
8.	Desse modo, o processo foi apreciado por meio do Acórdão 2002/2017-TCU-Segunda Câmara (peça 38) , relatado pelo Ministro José Mucio Monteiro, que julgou irregulares as contas de Geraldo Novais Agra Filho, condenando-o ao débito apurado e aplicando-lhe multa, na forma transcrita na introdução acima.
9.	Irresignado, o responsável interpôs recurso de reconsideração, provido parcialmente pelo Tribunal, por intermédio do Acórdão 3465/2018-TCU-Segunda Câmara (peça 78) , relatado pela ministra Ana Arraes, para retirar, do caput do Acórdão 2002/2017-TCU-Segunda Câmara, a menção ao fundamento da condenação concernente à alínea 'a' do inciso III do art. 16 da Lei 8.443/1992 e reduzir o valor da multa aplicada no subitem 9.2 daquela deliberação para R$ 120.000,00. 
10. Ainda inconformado, o responsável apresentou o presente recurso de revisão (peças 134-143) , requerendo (peça 134, p. 14-15) :
a) [...] no mérito, dar-lhe provimento, revisando e modificando todos os itens do julgado, Acórdão 3465/2018-TCU-Segunda Câmara, uma vez que os novos elementos juntados aos autos são incontestes quanto à utilização dos recursos do convênio para finalidade pública, cujo destinatário fora o município de Carneiros-AL, julgando-se as contas aprovadas com ressalva e isentando de responsabilidade o ora recorrente;
b) caso ultrapassado os requerimentos acima, requer, ainda, a modificação do Acórdão para impor ao município de Carneiros a obrigação de pagar a soma dos recursos destinados ao ente público, deduzindo-os em relação à obrigação do recorrente caso ainda seja mantida;
c) pugna, também, pela modificação do julgado para reduzir a pena de multa aplicada ao recorrente, devendo ser fixada levando em consideração grau de culpa e outras questões inerentes ao caso concreto; 
d) afaste-se qualquer imputação de ato doloso ao ora recorrente, uma vez que não se visualiza nenhuma intenção deliberada em causar dano ao erário.
ADMISSIBILIDADE
11. Reitera-se o exame preliminar de admissibilidade (peça 145) , ratificado pelo Relator, Ministro Augusto Nardes (peça 148) , que concluiu pelo conhecimento do recurso, sem efeito suspensivo, ante a falta de amparo normativo, eis que preenchidos os requisitos processuais aplicáveis à espécie.
MÉRITO
12. Delimitação
12.1. Constitui objeto do recurso avaliar se:
a) os elementos acostados nos autos caracterizam a aplicação dos recursos do convênio em benefício do município (peças 134, p. 3-11; 138-143) ;
b) houve prescrição (análise de ofício) . 
13. Os elementos acostados nos autos caracterizam a aplicação dos recursos do convênio em benefício do município.
13.1. O recorrente afirma que os elementos acostados nos autos caracterizam a aplicação dos recursos do convênio em benefício do município, tendo em vista os seguintes argumentos:
a) consoante se verifica da instrução que analisou o recurso de revisão, a rejeição das contas do ora recorrente se deu exclusivamente pela ausência de comprovação à época da destinação pública dos recursos do convênio: 'No caso, a transferência bancária no valor de R$ 151.050,00, em 10/8/2012, para outra conta da prefeitura (peça 6, p. 2) , não comprova o benefício da municipalidade, pois a defesa não apresentou outros elementos que permitam identificar o destino dado a esses recursos' (peça 134, p. 3) ;
b) encontra-se anexado à presente petição cópia de documentos bancários, extratos, que comprovam a utilização dos R$ 151.050,00, transferidos no dia 10/8/2012, para conta municipal específica da folha de pagamento dos servidores. Os extratos bancários tanto da conta 13.741-3, Agência 1103-7, Banco do Brasil, como da conta 398-0, Agência 0712, Caixa Econômica Federal, comprovam a utilização daquele recurso financeiro para complemento do pagamento da folha do funcionalismo público municipal, ou seja, para honrar compromissos do município (peças 134, p. 4; 142, p. 2-3) ;
c) verifica-se que o saldo bancário da conta 398-0, Agência 0712, Caixa Econômica Federal, antes do depósito dos R$ 151.050,00, era de R$ 402.374,90, este saldo somado com aquele valor, redundou no total de R$ 553.424,90. Ato contínuo, observa-se três autorizações de pagamento aos servidores, duas no dia 10/8/2012 e uma no dia 13/8/2012, restando, após o pagamento dos servidores, apenas a quantia de R$ 77,35 (peças 134, p. 4; 142, p. 2-3) ;
d) vários documentos novos foram obtidos pelo recorrente que comprovam o destino dos saques realizados na conta bancária do convênio para pagamento de despesas com pessoal e para despesas de custeio da administração pública municipal (peças 134, p. 5; 138-139; 141-142) ;
e) no dia 10/8/2012, houve depósito no valor de R$ 40.000,00 em favor da pessoa jurídica OSMAR LIMEIRA MELO - ME, a qual possuía contrato vigente com o município de Carneiros para o fornecimento de combustíveis. De igual modo, no dia 10/9/2012, houve pagamento à mencionada empresa no valor de valor de R$ 10.000,00 (peças 134, p. 5; 139, p. 2; 138, p. 2; 142, p. 5-6) ;
f) são apresentados os comprovantes de depósito em dinheiro, bem como outros documentos, como contrato e nota fiscais que comprovam o vínculo jurídico entre o município e a pessoa jurídica acima citada, o qual possuía vínculo obrigacional por meio de contrato administrativo cujo objeto cingia-se ao fornecimento de combustíveis (peças 134, p. 5; 138-139; 141) ;
g) são acostados uma série de recibos que comprovam o pagamento de despesas municipais através de procedimento administrativo adotado na tesouraria, à época dos fatos. São 91 pagamentos de despesas com pessoal e outras despesas administrativas que totalizam R$ 101.137,62 (peças 134, p. 5; 142, p. 7-97) ;
h) os documentos novos juntados à peça recursal são suficientes para afastar as conclusões do Acórdão 3465/2018-TCU-Segunda Câmara, tendo em vista a comprovação da destinação pública dos recursos do convênio. O lícito desvio de finalidade na utilização da verba do convênio caracterizou-se pela aplicação dos recursos transferidos em um fim público diverso daquele previsto no instrumento jurídico firmado entre a Codevasf e o município. Entretanto, neste caso, o débito deve ser imputado ao órgão ou entidade que aproveitou e se beneficiou dos recursos (peça 134, p. 5-6) ;
i) predomina na jurisprudência do Tribunal de Contas entendimento segundo o qual a utilização de verbas de modo diverso do pactuado, mas em benefício do ente público, afasta a responsabilidade do gestor, devendo o ente público responder pelo débito (Acórdão 8652/2013-TCU-Primeira Câmara, relator Ministro Benjamin Zymler; 4.682/2012 - TCU - 1ª Câmara, relatora Ministra Ana Arraes - peça 134, p. 6) 
j) a suposta responsabilidade do recorrente decorreu de atos praticados em momento crítico de sua gestão, exclusivamente ocasionada por circunstâncias alheias à sua vontade, notadamente pela queda de arrecadação e a assunção de débitos que se tornaram praticamente insustentáveis naquele momento. Neste sentir, vale destacar o que dispõe o art. 22 do Decreto-Lei 4.657/1942, Lei de Introdução às normas do Direito Brasileiro estabelece que na interpretação de normas sobre gestão pública, serão considerados os obstáculos e as dificuldades reais do gestor e as exigências das políticas públicas a seu cargo, sem prejuízo dos direitos dos administrados (peça 134, p. 9) ;
k) o Tribunal em várias oportunidades aplica ao caso de tomada de contas especial as excludentes de culpabilidade, quando se afirmou que a ausência de recursos financeiros municipais, impossibilitou que o recorrente adotasse procedimento diverso com relação ao recurso do convênio. Nessa linha é o Acórdão 2781/2016-TCU-Plenário, Relator Ministro Benjamin Zymler, em que restou consignado (peça 134, p. 9) :
No âmbito dos processos do TCU, a responsabilidade dos administradores de recursos públicos, com base no art. 70, parágrafo único, da Constituição Federal, é de natureza subjetiva, seguindo a regra geral da responsabilidade civil. Portanto, são exigidos, simultaneamente, três pressupostos para a responsabilização do gestor: i) ato ilícito na gestão dos recursos públicos; ii) conduta dolosa ou culposa; iii) nexo de causalidade entre o dano e o comportamento do agente. Deve ser verificada, ainda, a ocorrência de eventual excludente de culpabilidade, tal como inexigibilidade de conduta diversa ou ausência de potencial conhecimento da ilicitude. 
l) em nenhum instante esse Tribunal analisou os fatos antecedentes à utilização do recurso do convênio em finalidade diversa, inexiste qualquer imersão aprofundada a esse respeito, limitou-se esse órgão julgador a analisar objetivamente os saques e nada mais. Ocorre que agora o recorrente apresenta documentos novos que comprovam utilização dos recursos em proveito do município. Revela-se com isso a boa-fé subjetiva do recorrente, uma vez que esse Tribunal de Contas, por seu plenário, exige a presença do elemento volitivo, sem o qual inexiste possibilidade de imputar responsabilidade (Acórdão 249/2010-TCU-Plenário, relator Ministro Walton Alencar Rodrigues; 247/2002 - Plenário, relator Ministro Benjamin Zymler; 62/2007 - Segunda Câmara, relator Ministro Ubiratan Aguiar; 6.660/2015 - Segunda Câmara, relator Ministro Augusto Nardes - peça 134, p. 10-11) .
Análise
13.2. Observa-se que o ora recorrente apresentou cópia do extrato bancário da conta do município em que supostamente estaria comprovada a utilização de parte dos recursos financeiros do convênio em análise para complemento do pagamento da folha do funcionalismo público municipal. Tal premissa decorre do fato de que em 10/8/2012 houve a transferência do valor de R$ 151.050,00 da conta do convênio para outra conta da prefeitura do município, essa situação, inclusive, já se encontrava configurada nesses autos (peça 6, p. 2) .
13.3. A inovação da apresentação do extrato da conta de destino do valor de R$ 151.050,00 estaria na destinação dos recursos, uma vez que, imediatamente após o crédito do referido valor, ocorreu o pagamento das folhas de salário do município (peça 142, p. 3) . Tal demonstração, entretanto, não é suficiente para garantir que os recursos tenham sido utilizados em benefício da municipalidade. 
13.4. Veja-se que no mesmo extrato (peça 142, p. 3) é possível observar diversas retiradas de valor que se seguem ao pagamento das folhas de salário, de modo que os recursos do convênio utilizados para complementar o pagamento da folha podem ter apenas possibilitado as retiradas sequenciadas de valores, com destinação desconhecida.
13.5. Observou-se, na gestão dos recursos federais repassados por força do Convênio 701134/2008, o trato da coisa pública como se privada fosse, de modo que parte significativa dos recursos foi sacada pelo ex-prefeito no caixa do banco, em dinheiro vivo, na forma que segue:
	DATA
	VALOR (R$) 
	TIPO
	PEÇA, PÁGINA

	18/11/2009
	9.014,91
	Transferência (*) 
	5, p. 10 e 6, p. 3

	18/11/2009
	20.885,09
	Transferência (*) (**) 
	5, p. 10 e 6, p. 12.

	10/8/2012
	151.050,00
	Transferência outra conta Prefeitura
	5, p. 42 e 6, p. 2.

	10/8/2012
	113.936,50
	Saque contra recibo pelo ex-prefeito
	5, p. 42 e 6, p. 4.

	13/8/2012
	18.100,00
	Saque contra recibo pelo ex-prefeito
	6, p. 8.

	10/9/2012
	112.000,00
	Saque contra recibo
	5, p. 43

	20/9/2012
	80.000,00
	Saque contra recibo pelo ex-prefeito
	5, p. 43 e 6, p. 10.

	28/12/2012
	10.466,93
	Saque contra recibo pelo ex-prefeito
	5, p. 46 e 6, p. 6.

 (*) valores referentes à primeira parcela repassada;
 (**) em favor de Eduardo Bezerra Normande (CPF: XXX.120.604-XX) 
13.6. De igual modo, as notas fiscais, os recibos, os comprovantes de depósito e os contratos acostados (peças 138-139; 141; 142, p. 5-97; 143) em nada comprovam a aplicação regular dos recursos. Trata-se de documentação absolutamente dissociada do objeto do convênio, que, diga-se, não foi executado, conforme constatação da fiscalização da Codevasf registrada no Relatório de Viagem (peças 1, p. 202-210; 2, p. 66-74 e 142-150) . 
13.7. A proposta do ora recorrente é de que o Tribunal aceite comprovantes de despesas realizadas pela prefeitura, com pagamento de pessoal e de combustível, em nada relacionados ao convênio, repise-se, para caracterizar a utilização dos recursos sacados irregularmente da conta do ajuste. 
13.8. A prática defendida pelo ora recorrente consistiria em verdadeira aceitação do desvio como ato regular, dado que bastaria a qualquer convenente, após o saque dos recursos do convênio, colacionar recibos, notas fiscais e contratos diversos da prefeitura, para, então, comprovar a utilização regular dos recursos. Pela lógica do recorrente, inclusive, um mesmo recibo seria capaz de comprovar a aplicação de ilimitado número de despesas. 
13.9. O saque no caixa dos recursos repassados configura falta grave e contraria o disposto na cláusula quinta do termo do convênio que somente permite a movimentação da conta específica mediante crédito na conta bancária de titularidade dos fornecedores e prestadores de serviço. Essa regra foi normatizada no art. 10, § 3º, inciso III, do Decreto 6.170, de 25/7/2007, e no art. 50, § 2º, inciso II, da Portaria Interministerial CGU/MF/MP 127, de 29/5/2008 (mantida no art. 64, § 2ª, inciso II, da Portaria Interministerial CGU/MF/MP 507, de 24/11/2011) .
13.10. Cumpre ressaltar que a jurisprudência pacífica desta Corte de Contas atribui ao responsável o dever de prestar contas da integralidade das verbas federais repassadas. Cabe ao gestor o ônus da prova da boa e regular aplicação desses recursos, por meio de documentação consistente. Tal entendimento encontra fundamento na própria Constituição Federal, artigo 70, parágrafo único, que dispõe que 'Prestará contas qualquer pessoa física ou jurídica, pública ou privada, que utilize, arrecade, guarde, gerencie ou administre dinheiros, bens e valores públicos ou pelos quais a União responda, ou que, em nome desta, assuma obrigações de natureza pecuniária', e no artigo 93 do Decreto-lei 200/1967, segundo o qual, 'Quem quer que utilize dinheiros públicos terá de justificar seu bom e regular emprego na conformidade das leis, regulamentos e normas emanadas das autoridades competentes'.
13.11. Ademais, a jurisprudência do Tribunal é no sentido de que a regularidade do gasto pressupõe a comprovação da execução financeira, da execução física e do nexo de causalidade entre uma e outra (Acórdão 5298/2019-TCU-Segunda Câmara, relator Ministro Raimundo Carreiro; 3.223/2017-TCU- Segunda Câmara, relator Ministro Marcos Bemquerer; 10.045/2017-TCU-Primeira Câmara, relator Ministro Walton Alencar Rodrigues) , o que não se observou no presente caso.
13.12. Além disso, os precedentes jurisprudenciais apresentados pelo recorrente, no sentido de que a utilização de verbas de modo diverso do pactuado, mas em benefício do ente público, afastaria a responsabilidade do gestor, não podem ser aproveitados ao presente caso, uma vez que não restou caracterizado, conforme visto, o benefício ao município de Carneiros/AL.
13.13. Os documentos acostados, ainda, quando da apresentação do recurso de reconsideração (peças 60, 76-77) em nada contribuem para o deslinde do presente feito, uma vez que o recorrente não apresentou, naquela ocasião, quaisquer documentos capazes de caracterizar a aplicação dos recursos provenientes do Convênio 701134/2008.
13.14. Tem-se, outrossim, que na esfera de atuação do TCU, a responsabilização por irregularidades na gestão de recursos públicos independe de dolo ou má-fé do agente, bastando a configuração do liame causal entre a conduta irregular e o dano. Para atribuição dessa conduta irregular ao responsável, o TCU perscruta a conduta dos agentes sob sua jurisdição examinando a correspondente responsabilidade subjetiva, que tem como um de seus pressupostos a existência de culpa lato sensu. Esta é constituída pelo dolo (ação voluntária) e pela culpa stricto sensu (violação a um dever jurídico por imprudência, imperícia ou negligência) .
13.15. A jurisprudência do Tribunal evoluiu (Acórdão 2391/2018-TCU-Plenário, de relatoria do Ministro Benjamin Zymler; 5.864/2021-TCU-2ª Câmara, de relatoria do Ministro Aroldo Cedraz; 4.771/2019-TCU-1ª Câmara, de relatoria do Ministro Benjamin Zymler) para considerar, no exame da culpabilidade, as inovações trazidas ao ordenamento jurídico por meio da Lei 13.655/2018, que deu novos contornos ao Decreto-Lei 4.657, de 1942 (Lei de Introdução às Normas do Direito Brasileiro) .
13.16. O art. 28 da sobredita Lei, determina que 'o agente público responderá pessoalmente por suas decisões ou opiniões técnicas em caso de dolo ou erro grosseiro'. O art. 12, § 1°, do Decreto 9.830/2019 considera erro grosseiro, por seu turno, aquele manifesto, evidente e inescusável praticado com culpa grave, caracterizado por ação ou omissão com elevado grau de negligência, imprudência ou imperícia. O erro grosseiro, para fins de responsabilização no âmbito desta Corte de Contas, então, é o que decorre de uma grave inobservância de um dever de cuidado, isto é, o que foi praticado com culpa grave.
13.17. Diante do cenário que se colocou nos presentes autos, de completa inexecução do objeto pactuado, da realização de saques pelo ex-prefeito no caixa do banco, em dinheiro vivo, dos valores repassados e da ausência de documentos comprobatórios da realização de despesas em benefício do município, ainda que em finalidade diversa, fica evidente a grave inobservância do dever de cuidado por parte do ora recorrente. 
13.18. Assim, os novos elementos acostados aos autos não caracterizam a aplicação dos recursos do convênio em benefício do município de Carneiros/AL, uma vez que: 1) a simples apresentação de créditos e débitos no extrato de uma das contas do município não é suficiente para garantir que os recursos tenham sido utilizados em benefício da municipalidade, por restar caracterizada a prática de retirada de recursos das contas em sequência às transferências realizadas e 2) a apresentação de comprovantes de despesas realizadas pela prefeitura, com pagamento de pessoal e de combustível, em nada relacionados ao convênio, não se prestam a caracterizar a utilização dos recursos sacados irregularmente da conta do ajuste.
14. Houve prescrição
14.1. Registre-se que, entendendo-se aplicáveis as disposições da Lei 9.873/1999, não incide a prescrição quinquenária, ou a intercorrente de três anos, sobre o débito e a multa imputados ao recorrente. Com efeito: 
14.1.1. Data do primeiro ato de apuração do fato - Relatório de Viagem em 21/5/2013, em que houve a constatação da ausência da aplicação dos recursos do convênio (peça 1, p. 202-210) . 
14.1.2. De outro lado, houve, pelo menos, as seguintes interrupções do prazo prescricional: 
a) em 22/7/2013, com a notificação do recorrente (peça 1, p. 236 e 250) ;
b) em 30/9/2013, com o Relatório TCE 1/2013 (peça 2, p. 66-74) ;
c) em 25/11/2013, com a notificação do recorrente (peça 2, p. 86 e 88) ; 
d) em 3/10/2014, com o Relatório de Auditoria da CGU 1.755/2014 (peça 2, p. 168-171) ;
e) em 5/1/2015, com a autuação da presente TCE para apuração dos fatos;
d) em 4/3/2015, com a notificação do recorrente sobre sua citação perante este Tribunal, por aviso de recebimento (peças 15-16) ;
	c) em 21/2/2017, com a sessão virtual de julgamento do acórdão recorrido (peça 38) .
14.1.3. Além disso, não se verificou a paralisação do processo por prazo superior ao interregno trienal, de forma que não houve incidência da prescrição intercorrente prevista naquela lei. 
14.2. Por fim, também não há que se falar em prescrição decenal tanto sobre o débito como sobre a pretensão punitiva, conforme critérios estabelecidos no Acórdão 1441/2016-TCU-Plenário, uma vez que entre o dia seguinte ao término do prazo final para entrega da prestação de contas, 18/7/2013 (peça 1, p. 10 e 16) , e a data do despacho que autorizou a citação do recorrente (interrupção) , 26/2/2015 (peça 14) , passaram-se pouco mais de um ano. Dessa última data até o julgamento do acórdão recorrido, não se passaram dois anos.
CONCLUSÃO
15. Das análises anteriores, conclui-se que:
a) os novos elementos acostados aos autos não caracterizam a aplicação dos recursos do convênio em benefício do município de Carneiros/AL, uma vez que: 1) a simples apresentação de créditos e débitos no extrato de uma das contas do município não é suficiente para garantir que os recursos tenham sido utilizados em benefício da municipalidade, por restar caracterizada a prática de retirada de recursos das contas em sequência à transferência realizada e 2) a apresentação de comprovantes de despesas realizadas pela prefeitura, com pagamento de pessoal e de combustível, em nada relacionados ao convênio, não se prestam a caracterizar a utilização dos recursos sacados irregularmente da conta do ajuste;
b) não se operou a prescrição do débito nem a prescrição da pretensão punitiva, qualquer que seja a premissa adotada (da imprescritibilidade, da prescritibilidade pelo regime do Código Civil ou da prescritibilidade pelo regime da Lei 9.873/1999) .
16.  Com base nessas conclusões, propõe-se o não provimento do recurso, uma vez que os argumentos ofertados pelo recorrente não tiveram o condão de elidir as irregularidades inquinadas e nada adicionam aos arrazoados já rejeitados pelo Tribunal, perdurando válidas as razões de decidir consubstanciadas no acórdão atacado.PROPOSTA DE ENCAMINHAMENTO
17. Diante do exposto, com fundamento nos artigos 32, inciso III; e 35, da Lei 8.443/1992, submetem-se os autos à consideração superior, com posterior encaminhamento ao Ministério Público junto ao Tribunal de Contas da União e ao Gabinete do Relator, propondo:
a) conhecer do recurso interposto e, no mérito, negar-lhe provimento;
b) comunicar a deliberação que vier a ser proferida por esta Corte ao recorrente e à Companhia de Desenvolvimento dos Vales do São Francisco e do Parnaíba (Codevasf) ".

Henrique José Cardoso Tenório (10.157/OAB-AL) e Gustavo Henrique Vasconcelos Ventura (17.900/OAB-AL), representando Geraldo Novais Agra Filho.

Subprocurador-Geral Paulo Soares Bugarin.

TOMADA DE CONTAS ESPECIAL. CONVÊNIO. IRREGULARIDADE DAS CONTAS. DÉBITO. MULTA. RECURSO DE REVISÃO. ELEMENTOS INSUFICIENTES PARA ALTERAR O MÉRITO DA DELIBERAÇÃO RECORRIDA. CONHECIMENTO. NEGATIVA DE PROVIMENTO.

TOMADA DE CONTAS ESPECIAL (TCE)

Secretaria de Recursos (Serur); Secretaria de Controle Externo de Tomada de Contas Especial (SecexTCE).

Tratam os autos, originariamente, de tomada de contas especial instaurada pela Companhia de Desenvolvimento dos Vales do São Francisco e do Parnaíba - Codevasf, tendo como responsável o Sr. Geraldo Novais Agra Filho, ex-prefeito do município de Carneiros/AL na gestão de 2009/2012, em razão da omissão no dever de prestar contas dos recursos repassados à municipalidade por intermédio do Convênio 701134/2008, que teve por objeto a "elaboração de projeto básico e a implantação de pequenos projetos de irrigação" em comunidades locais.
2.	Com vigência no período de 17/12/2008 a 17/6/2013 e prazo final para prestação de contas em 17/7/2013, referido convênio previu recursos no montante de R$ 980.000,00, sendo R$ 950.000,00 à conta do concedente e R$ 30.000,00 referentes à contrapartida municipal. Do total pactuado, foram repassados ao convenente os seguintes valores: R$ 30.000,00 em 18/11/2009 e R$ 470.000,00 em 19/12/2011.
3.	No âmbito deste Tribunal, foi promovida a citação do responsável, pelo total repassado à municipalidade, em razão das seguintes irregularidades:
"a.1) omissão no dever de prestar contas e não comprovação da boa e regular aplicação dos recursos federais repassados ao Município de Carneiros/AL por meio do convênio 701134/2008- Siconv, contrariando ao disposto no art. 70, parágrafo único, da Constituição Federal de 1988, no art. 93 do Decreto-lei 200, de 25/2/1967 e nas cláusulas segunda, item II, letras 'c', 'd', 'i' e 'n', e nona do termo do convênio; 
a.2) saque dos recursos da conta específica mediante recibo, o que evidencia desvio de recursos públicos e contraria o disposto na cláusula quinta do termo do convênio e no art. 10, § 3º, inciso III, do Decreto 6.170, de 25/7/2007, e no art. 50, § 2º, inciso II, da Portaria Interministerial CGU/MF/MP 127, de 29/5/2008 (mantida no art. 64, § 2ª, inciso II, da Portaria Interministerial CGU/MF/MP 507, de 24/11/2011) ; 
a.3) não execução do objeto do convênio 701134/2008, conforme constatado pela fiscalização in loco da Codevasf em 21/5/2013, nada obstante o saque integral dos recursos federais repassados".
4.	Após analisar as alegações de defesa acostadas aos autos, este Tribunal decidiu, mediante o Acórdão 2.002/2017, confirmado em sede de embargos de declaração pelo Acórdão 2697/2017-TCU-Segunda Câmara e da relatoria do Ministro José Mucio Monteiro, julgar irregulares as presentes contas e condenar o responsável em débito, com aplicação da multa prevista no art. 57 da Lei 8.443/1992.
5.	Irresignado com essa decisão, o Sr. Geraldo Novais Agra Filho interpôs recurso de reconsideração (peça 56) , o qual foi considerado parcialmente procedente, conforme Acórdão 3.465/2018, confirmado em sede de embargos pelos Acórdãos 6.298/2018 e 8.344/2018, todos da 2ª Câmara e da relatoria da Ministra Ana Arraes, para retirar, do caput do acórdão condenatório, a menção ao fundamento da condenação concernente à alínea "a" do inciso III do art. 16 da Lei 8.443/1992 e para reduzir o valor da multa aplicada no subitem 9.2 daquela deliberação para R$ 120.000,00.
6. 	Examina-se, nesta oportunidade, recurso de revisão (peça 134) interposto pelo responsável contra o acórdão condenatório, no qual defende, baseado em um conjunto de novos documentos anexados aos autos (peças 138/143) , que os recursos pactuados teriam sido utilizados em finalidade pública, tendo como destinatário o Município de Carneiros/AL.
7.	Na instrução de mérito (peça 174) , a Secretaria de Recursos propôs a negativa de provimento do apelo. 
8. 	No tocante à admissibilidade da peça recursal em apreço, reitero o seu conhecimento, sem efeito suspensivo, com fundamento nos arts. 32, inciso III, e 35 da Lei 8.443/1992 c/c o art. 288 do Regimento Interno deste Tribunal.
9. 	No mérito, manifesto concordância com a proposta apresentada pela unidade técnica, a qual contou com a anuência do douto Parquet e cujos fundamentos incorporo a estas razões de decidir, no sentido de negar provimento ao recurso, mantendo-se inalterado o acórdão recorrido.
10.	Com efeito, tal qual nas fases anteriores do feito, o responsável não logrou comprovar documentalmente que os recursos conveniados foram utilizados em benefício da municipalidade.
11.	Lembro que, conforme relatado nos autos, tais recursos foram movimentados na conta específica do ajuste da seguinte forma:
	DATA
	VALOR (R$) 
	TIPO
	PEÇA, PÁGINA

	18/11/2009
	9.014,91
	Transferência (*) 
	5, p. 10 e 6, p. 3

	18/11/2009
	20.885,09
	Transferência (*) (**) 
	5, p. 10 e 6, p. 12.

	10/8/2012
	151.050,00
	Transferência outra conta Prefeitura
	5, p. 42 e 6, p. 2.

	10/8/2012
	113.936,50
	Saque contra recibo pelo ex-prefeito
	5, p. 42 e 6, p. 4.

	13/8/2012
	18.100,00
	Saque contra recibo pelo ex-prefeito
	6, p. 8.

	10/9/2012
	112.000,00
	Saque contra recibo
	5, p. 43

	20/9/2012
	80.000,00
	Saque contra recibo pelo ex-prefeito
	5, p. 43 e 6, p. 10.

	28/12/2012
	10.466,93
	Saque contra recibo pelo ex-prefeito
	5, p. 46 e 6, p. 6.

12.	No caso, as duas primeiras movimentações, que se referem à 1ª parcela dos recursos conveniados, no valor de R$ 30.000,00, destinada à elaboração do projeto básico para execução das obras conveniadas, foram impugnadas em razão de não terem tido serventia à municipalidade, ante a inexecução das obras previstas, por culpa exclusiva da municipalidade. 
13.	Já as demais movimentações, no total de R$ 470.000,00 e que dizem respeito à 2ª parcela dos recursos conveniados, também foram impugnadas, por terem consistido em transferência para outra conta corrente de titularidade da municipalidade e em saques no caixa do banco, em dinheiro vivo, pelo próprio responsável, cuja efetiva destinação restou desconhecida.
14.	Em sede de citação, o Sr. Geraldo Novais Agra Filho apresentou diversos processos de pagamento de pessoal no intuito de demonstrar a alegada destinação pública dada aos recursos transferidos e sacados em espécie da conta específica do ajuste, os quais não foram aceitos pelo Tribunal como elemento hábil de prova, em razão da ausência de nexo entre as despesas informadas como realizadas em prol do município e aqueles recursos.
15. 	Nesta assentada, o recorrente insiste que os recursos conveniados teriam sido utilizados em finalidade pública, especificamente no pagamento de despesas com pessoal e de custeio da administração pública municipal, a partir das seguintes alegações:
	- o valor de R$ 151.050,00 foi transferido, em 10/8/2012, da conta corrente específica do ajuste (Conta 13.741-3, Agência 1103-7, Banco do Brasil) para a conta municipal específica da folha de pagamento dos servidores (Conta 398-0, Agência 0712, Caixa Econômica Federal) , com o objetivo de complementar o pagamento da folha do funcionalismo público municipal, conforme demonstrado no extrato bancário dessa última conta, do qual se depreende que, após o crédito daquele valor, seu saldo, que era de R$ 402.374,90, passou a ser de R$ 553.424,90, o qual foi, ato contínuo, reduzido para R$ 77,35 após o débito de três autorizações de pagamento aos servidores, duas em 10/8/2012 e uma em 13/8/2012;
	- em 10/8/2012 e em 10/9/2012, foram feitos dois depósitos em dinheiro, nos valores de R$ 40.000,00 e R$ 10.000,00, respectivamente, em conta bancária de titularidade da empresa Osmar Limeira Melo - ME, para pagamento do fornecimento de combustíveis, amparado em contrato administrativo firmado com a municipalidade;
	- à época dos fatos, foram realizados 91 pagamentos de despesas com pessoal e outras despesas administrativas, no total de R$ 101.137,62, amparados em procedimentos administrativos conduzidos pela tesouraria municipal. 
16.	Para corroborar tais alegações, apresentou cópias de inúmeros contratos e recibos de prestação de serviços diversos e de locação de imóveis e veículos, extratos bancários, notas fiscais e de empenho, portarias de nomeação, termos de posse e comprovantes de depósitos.
17.	Ocorre que, ao contrário do alegado, tais documentos não são suficientes para comprovar a utilização dos recursos transferidos e sacados da conta específica do convênio no pagamento de despesas com pessoal e de custeio da administração pública municipal, haja vista que, igualmente, não contêm elementos indicativos de nexo com a transferência e os saques efetuados, razão pela qual também não podem ser considerados hábeis para atestar a destinação dada aos recursos conveniados.
18.	Relativamente à transferência do valor de R$ 151.050,00, consoante apurado pela Serur no extrato bancário apresentado pelo recorrente (peça 142, fl. 3) , em que pese ter ocorrido o pagamento de folhas salariais imediatamente após o crédito daquele valor na conta municipal, foram realizadas diversas retiradas sequenciadas de valores após esse pagamento (totalizando somente no mês de agosto de 2012 mais de R$ 76.000,00) , cuja destinação é desconhecida, de modo que os recursos em tela podem ter apenas possibilitado tais retiradas.
19.	O fato é que, como bem colocou a unidade técnica, a simples apresentação de créditos e débitos no extrato de uma das contas do município não é suficiente para garantir que os recursos tenham sido utilizados em benefício da municipalidade, por restar caracterizada a prática de retirada de recursos das contas em sequência à transferência realizada.
20.	No caso dos demais saques, os diversos contratos e recibos de prestação de serviços, notas fiscais e de empenho, comprovantes de depósito, portarias de nomeação e termos de posse não evidenciam a alegada vinculação entre os saques realizados na conta específica do ajuste e os supostos pagamentos efetuados, seja porque seus valores não guardam relação, não especificam o convênio, a conta bancária, o número do empenho da despesa, os favorecidos e/ou não contém outros elementos que possam indicar que os valores sacados foram direcionados para a cobertura dessas despesas.
21.	Como bem ressaltou a Serur, busca o recorrente que este Tribunal aceite comprovantes de despesas realizadas com pessoal, fornecimento de combustível e serviços de locação de veículos e de imóveis, em nada relacionados ao convênio, para evidenciar a destinação dada aos recursos sacados irregularmente da conta do ajuste. Ora, isso consistiria em verdadeira aceitação do desvio de recursos como ato regular, além do que permitiria que determinado documento fosse utilizado para comprovar a aplicação de número ilimitado de despesas.
22.	Saliento que já foi devidamente destacado nas fases anteriores do feito que o saque em espécie dos recursos repassados configura falta grave e contraria o disposto na cláusula quinta do termo do convênio, o qual somente permite a movimentação da conta específica mediante crédito na conta bancária de titularidade dos fornecedores e prestadores de serviço. Outrossim, impede, por si só, o estabelecimento do nexo de causalidade entre os recursos recebidos e sua aplicação e, por conseguinte, a conclusão pela correta aplicação desses recursos.
23.	O fato é que, ao optar por tal prática indevida de movimentação dos recursos públicos, o recorrente assumiu o risco de não lograr comprovar, com elementos robustos e concretos, a efetiva destinação dada aos recursos sacados. 
24.	Observo, ademais, que o recorrente tentou comprovar a execução de despesas no total de R$ 252.187,62 (R$ 151.050,00 + R$ 101.137,62) , não obstante o montante pendente de comprovação ser de R$ 470.000,00.
25.	A propósito, relativamente às duas primeiras movimentações na conta bancária do ajuste, o recorrente não apresentou no recurso de revisão qualquer elemento que pudesse descaracterizar a irregularidade apurada e, por conseguinte, elidir essa parcela do débito que lhe foi imputado.
26.	Ressalto, ainda, que, na peça recursal, o recorrente também reiterou outros argumentos apresentados nas fases anteriores do feito, tais como inexistência de ilicitude na sua conduta, existência de boa-fé subjetiva, existência de excludentes de culpabilidade, inexigibilidade de conduta diversa e ausência de culpabilidade, os quais já foram devidamente analisados e refutados por este Tribunal, razão pela qual deixo de tecer novos comentários a esse respeito.
27.	Por essas razões, concluo que os elementos apresentados no recurso de revisão são incapazes de comprovar a aplicação dos recursos conveniados em finalidade pública e, por conseguinte, insuficientes para alterar o julgado recorrido, mediante a elisão ou mesmo a diminuição do valor do débito imputado, razão pela qual sou pela negativa de provimento do apelo.
28.	Para finalizar, ressalto a existência de agravo (peça 125) interposto pelo Sr. Geraldo Novais Agra Filho contra despacho (peça 116) de indeferimento de requerimento (peça 111) de alteração do parcelamento da dívida concedido pelo Acórdão 8.344/2018-TCU-2ª Câmara, o qual estava pendente de julgamento, aguardando a apreciação do mérito do presente recurso. Nesse sentido, devem os presentes autos serem remetidos ao relator do despacho agravado, para a análise que lhe compete.
	Ante o exposto, voto no sentido de que o Tribunal acolha a minuta de acórdão que submeto à deliberação do Colegiado. 
TCU, Sala das Sessões Ministro Luciano Brandão Alves de Souza, em 19 de janeiro de 2022.
Ministro JOÃO AUGUSTO RIBEIRO NARDES 
Relator